---
title: "Introduccion a empleR"
output: rmarkdown::html_vignette
vignette: >
  %\VignetteIndexEntry{Introduccion a empleR}
  %\VignetteEngine{knitr::rmarkdown}
  %\VignetteEncoding{UTF-8}
---

```{r, include = FALSE}
knitr::opts_chunk$set(
  collapse = TRUE,
  comment = "#>"
)
```

```{r setup}
library(empleR)
```

## Que es empleR

`{empleR}` es un paquete de R para descargar, procesar y analizar los
microdatos de las encuestas de empleo del Peru publicadas por el INEI:

- **EPEN** (Encuesta Permanente de Empleo Nacional, 2022-presente): cobertura
  nacional por departamentos.
- **EPE** (Encuesta Permanente de Empleo, hasta 2021): cobertura solo Lima
  Metropolitana.

El paquete resuelve la principal dificultad tecnica de trabajar con estas
series: la **ruptura de clasificadores ocupacionales** entre EPE (que usa
CO-95, 3 digitos) y EPEN (que usa CNO 2015, 4 digitos).

## Ver que datos estan disponibles

```{r catalogo, eval=FALSE}
# Ver todo el catalogo de fuentes disponibles
catalogo()

# Solo EPEN departamentos anuales
catalogo(fuente = "EPEN", variante = "departamentos_anual")
```

## Flujo basico de trabajo

```{r flujo, eval=FALSE}
# 1. Descargar microdatos
epen_2024 <- descargar(year = 2024)

# 2. Aplicar etiquetas de valor
epen_2024 <- etiquetar(epen_2024)

# 3. Armonizar codigos ocupacionales (CNO 2015 automatico para 2024)
epen_2024 <- cno(epen_2024)

# 4. Calcular indicadores con diseno muestral
ingreso_dep <- indicadores(epen_2024, "ingreso_promedio", por = "region_code")

# 5. Visualizar en mapa (region_code 1-25 sigue el orden alfabetico)
ingreso_dep$departamento <- shapes_departamentos$departamento[ingreso_dep$region_code]
mapa(ingreso_dep, var = "estimado",
     titulo = "Ingreso laboral promedio por departamento, EPEN 2024")
```

Las tasas de desempleo, actividad y empleo requieren la PEA completa y se
consultan pre-calculadas con `resumen_nacional()`:

```{r tasas, eval=FALSE}
resumen_nacional("EPEN", variante = "departamentos_anual")
```

Con el operador pipe, el flujo se puede escribir de forma compacta:

```{r pipe, eval=FALSE}
descargar(year = 2024) |>
  cno() |>
  ia_exposicion(incluir_tipo = TRUE) |>
  indicadores("ingreso_promedio", por = "ia_tipo")
```

## La ruptura de clasificadores EPE/EPEN

Este es el problema central que `{empleR}` resuelve automaticamente.

Antes de 2022, la EPE usaba el **CO-95** (3 digitos, basado en CIUO-88).
Desde 2022, la EPEN usa el **CNO 2015** (4 digitos, basado en CIUO-08).

La homologacion usa la tabla de correspondencia oficial del INEI
(`co_1995`). No todas las ocupaciones tienen un equivalente unico:
de 370 codigos CO-95, 236 tienen un solo destino CNO 2015 y 125 tienen
varios. Por ejemplo, CO-95 262 ("Economistas y planificadores") corresponde
a CNO 2412 (analistas financieros) y 2631 (economistas). En esos casos
`cno()` **no elige un candidato**: deja `cno_homologado` en `NA` y guarda
todas las opciones en `cno_candidatos`.

```{r cno-ejemplo, eval=FALSE}
# Con datos EPE 2019 (CO-95, detectado automaticamente; variable P204A)
epe_2019 <- readRDS("epe_2019.rds")
epe_2019 <- cno(epe_2019, homologar = TRUE)
# Agrega: cno_cod, cno_desc, cno_homologado, cno_candidatos,
#         cno_gran_grupo, homologacion_estado

# Revisar cobertura antes de comparar series
table(epe_2019$homologacion_estado)

# A nivel de gran grupo la cobertura es mayor
epen_2024 <- cno(descargar(year = 2024), agregar = "1d")
# epe_2019$cno_gran_grupo es comparable con epen_2024$cno_cod
```

La tabla completa de pares esta en `equivalencia_co95`. No la unas
directamente a los microdatos: un codigo CO-95 con varios destinos
replicaria personas y pesos.

## Indice de exposicion a inteligencia artificial

`{empleR}` incluye un indice de exposicion a IA generativa construido con
Claude Sonnet 4.6 (Anthropic) para las ocupaciones del CNO 2015.

```{r ia, eval=FALSE}
# Agregar score de IA a los microdatos
epen_ia <- descargar(year = 2024) |>
  cno() |>
  ia_exposicion(score = "ambos", incluir_tipo = TRUE)

# Ver distribucion del score
summary(epen_ia$ia_score_mean)

# Exposicion media por departamento en mapa (promedio ponderado por peso)
ia_dep <- do.call(rbind, lapply(split(epen_ia, epen_ia$region_code), function(d) {
  ok <- !is.na(d$ia_score_mean)
  data.frame(
    region_code   = d$region_code[1],
    ia_score_mean = stats::weighted.mean(d$ia_score_mean[ok], d$weight[ok])
  )
}))
ia_dep$departamento <- shapes_departamentos$departamento[ia_dep$region_code]
mapa(ia_dep, var = "ia_score_mean",
     titulo = "Exposicion a IA generativa por departamento, 2024")
```

## Datos de ejemplo

El paquete incluye `muestra_epen_2024`, una submuestra de 2.000 filas para
practicar sin necesidad de descargar datos:

```{r muestra}
# Ver estructura de la muestra
str(muestra_epen_2024)

# Aplicar cno() directamente
muestra_con_cno <- cno(muestra_epen_2024)
head(muestra_con_cno[, c("cno_cod", "cno_desc", "clasificador")])
```
