---
title: "Introduccion a empleR"
output: rmarkdown::html_vignette
vignette: >
  %\VignetteIndexEntry{Introduccion a empleR}
  %\VignetteEngine{knitr::rmarkdown}
  %\VignetteEncoding{UTF-8}
---

```{r, include = FALSE}
knitr::opts_chunk$set(
  collapse = TRUE,
  comment = "#>"
)
```

```{r setup}
library(empleR)
```

## Que es empleR

`{empleR}` es un paquete de R para descargar, procesar y analizar los
microdatos de las encuestas de empleo del Peru publicadas por el INEI:

- **EPEN** (Encuesta Permanente de Empleo Nacional, 2022-presente): cobertura
  nacional por departamentos.
- **EPE** (Encuesta Permanente de Empleo, hasta 2021): cobertura solo Lima
  Metropolitana.

El paquete resuelve la principal dificultad tecnica de trabajar con estas
series: la **ruptura de clasificadores ocupacionales** entre EPE (que usa
CO-95, 3 digitos) y EPEN (que usa CNO 2015, 4 digitos).

## Ver que datos estan disponibles

```{r catalogo, eval=FALSE}
# Ver todo el catalogo de fuentes disponibles
catalogo()

# Solo EPEN departamentos anuales
catalogo(fuente = "EPEN", variante = "departamentos_anual")
```

## Flujo basico de trabajo

```{r flujo, eval=FALSE}
# 1. Descargar microdatos
epen_2024 <- descargar(year = 2024)

# 2. Aplicar etiquetas de valor
epen_2024 <- etiquetar(epen_2024)

# 3. Armonizar codigos ocupacionales (CNO 2015 automatico para 2024)
epen_2024 <- cno(epen_2024)

# 4. Calcular indicadores con diseno muestral
tasa_dep <- indicadores(epen_2024, "tasa_desempleo", por = "departamento")

# 5. Visualizar en mapa
mapa(tasa_dep, var = "tasa_desempleo",
     titulo = "Tasa de desempleo por departamento, EPEN 2024")
```

Con el operador pipe, el flujo se puede escribir de forma compacta:

```{r pipe, eval=FALSE}
library(dplyr)

descargar(year = 2024) |>
  etiquetar() |>
  cno() |>
  ia_exposicion() |>
  indicadores("tasa_desempleo", por = "departamento") |>
  mapa(var = "tasa_desempleo")
```

## La ruptura de clasificadores EPE/EPEN

Este es el problema central que `{empleR}` resuelve automaticamente.

Antes de 2022, la EPE usaba el **CO-95** (3 digitos, basado en CIUO-88).
Desde 2022, la EPEN usa el **CNO 2015** (4 digitos, basado en CIUO-08).

```{r cno-ejemplo, eval=FALSE}
# Con datos EPE 2019 (CO-95, detectado automaticamente)
epe_2019 <- descargar(year = 2019)
epe_2019 <- cno(epe_2019, homologar = TRUE)
# Agrega: clasificador = "CO_95", cno_cod, cno_desc, cno_homologado

# Con datos EPEN 2024 (CNO 2015, detectado automaticamente)
epen_2024 <- descargar(year = 2024)
epen_2024 <- cno(epen_2024, homologar = TRUE)
# Agrega: clasificador = "CNO_2015", cno_cod, cno_desc

# Ahora cno_homologado permite comparar ambas bases
```

## Indice de exposicion a inteligencia artificial

`{empleR}` incluye un indice de exposicion a IA generativa construido con
Claude Sonnet 4.6 (Anthropic) para las ocupaciones del CNO 2015.

```{r ia, eval=FALSE}
# Agregar score de IA a los microdatos
epen_ia <- descargar(year = 2024) |>
  cno() |>
  ia_exposicion(score = "ambos", incluir_tipo = TRUE)

# Ver distribucion del score
summary(epen_ia$ia_score_mean)

# Exposicion media por departamento en mapa
epen_ia |>
  indicadores("ia_score_mean", por = "departamento") |>
  mapa(var = "ia_score_mean",
       titulo = "Exposicion a IA generativa por departamento, 2024")
```

## Datos de ejemplo

El paquete incluye `muestra_epen_2024`, una submuestra de 2.000 filas para
practicar sin necesidad de descargar datos:

```{r muestra}
# Ver estructura de la muestra
str(muestra_epen_2024)

# Aplicar cno() directamente
muestra_con_cno <- cno(muestra_epen_2024)
head(muestra_con_cno[, c("cno_cod", "cno_desc", "clasificador")])
```
